【裁判字號】    89,上,64
【裁判日期】    890522
【裁判案由】    給付借款
【裁判全文】
臺灣高等法院臺南分院民事判決  八十九年度上字第六十四號  Ｊ
      上  訴  人  乙  ○  ○
      訴訟代理人  陳  啟  舜  律師
      被上  訴人  甲  ○  ○  .
      特別代理人  丙  ○  ○  .
      訴訟代理人  蘇  正  信  律師
                  楊  清  安  律師
                  楊  進  欽  律師
                  蔡  弘  琳  律師
右當事人間請求給付借款事件，上訴人對於臺灣臺南地方法院中華民國八十八年十二
月十三日第一審判決（八十八年度訴字第一一三四號）提起上訴，本院判決如左：
      主      文
上訴駁回。
第二審訴訟費用由上訴人負擔。
      事      實
甲、上訴人方面：
 一、聲明：求為判決：
（一）原判決廢棄。
（二）被上訴人應給付上訴人新台幣（下同）一百七十五萬元，及自民國（下同）八
      十四年六月三十日起至清償日止，按年息百分之五計算之利息。
（三）上訴人願預供擔保請准宣告假執行。
 二、陳述：除與原判決記載相同者，予以引用外，補稱：
（一）被上訴人原任職於台灣台南地方法院民事執行處，從事有關民事查封、拍賣等
      事宜；上訴人即因自己所涉之民事事件而認識被上訴人，自此兩造即來往密切
      ，雙方關係盡在不言中。至為何於八十四年間發生本件借款事件，仍係因被上
      訴人於上開時間內為購買房屋而急需現款以支付價金，遂向上訴人調借金錢所
      致；且被上訴人嗜賭成迷，又終日沉迷於股票致富之夢，在在表現其亟需鉅款
      以支付其貪。而其亦因與被上訴人交往，始自上訴人處借得系爭之款項。
（二）在原審審理時，上訴人本以為本件訴訟因商業本票上有被上訴人具體簽名、親
      自蓋章之情形，應屬穩贏不輸之訴訟，然結果卻敗訴；歸其原因主要是因上訴
      人並未提及前所略述之各項主因所致。且關於借款乙節，就常理而言，那有兩
      人兩情相悅之時，互為借款而付款給對方時有第三者在場親睹之理；換言之，
      豈可能有此情景發生？幸上訴人當時還未被愛情沖昏頭，仍要求被上訴人出具
      由其親自簽具之商業本票，以防他日其變心時成為借款之唯一依據。詎料竟一
      語成讖，上訴人為維護權益，遂提起本件訴訟。
（三）上訴人乃一介婦人，若非因一筆鉅款確實借予被上訴人，豈可能甘冒明清白被
      人置疑，而仍寧作付炬之犧牲代價，不顧一切要向被上訴人討回公道之理。且
      主要目的乃係不能讓被上訴人如此囂張，竟知法犯法、玩弄平民、魚肉婦孺，
      才毅然提起本件上訴。又因原審偏頗，視證物於無物，而為上訴人敗訴之判決
      ，致上訴人實難以甘服。
 三、證據：除援用於原審所提之證據外，補提不動產買賣契約書影本一份為證。
乙、被上訴人方面：
 一、聲明：求為判決：
（一）駁回上訴及假執行之聲請。
（二）如受不利之判決，願供擔保請准宣告免為假執行。
 二、陳述：除與原判決記載相同者，予以引用外，補稱：
（一）被上訴人否認兩造間有何借貸之事實，亦否認系爭本票之真正暨向上訴人借款
      購買訴外人蔡淑玲所有之土地。
（二）按消費借貸屬要物契約，須借用物之交付始生效力；而本票為無因證券，非可
      當然代替借據，執票人尚不得據以證明與發票人間有借貸關係存在，其仍應就
      交付借款成立借貸之事實舉證證明，此有最高法院五十八年度台上字第二三九
      二號判決、六十九年度台上字第三五四六號判例及七十三年度第一次民事庭會
      議決議可資參照。稽之本件上訴人始終無法證明已交付借款，其徒以系爭本票
      及被上訴人向訴外人蔡淑玲購買土地之所有權移轉契約書為憑，自不足證明有
      借貸關係存在。
（三）綜上所陳，原審判決並無不當，上訴人上訴意旨仍執陳詞指摘，顯無理由。
 三、證據：援用於原審所提之證據。
      理      由
一、按能獨立以法律行為負義務者，有訴訟能力；無訴訟能力人有為訴訟之必要，而
    無法定代理人，或其法定代理人不能行代理權者，其親屬或利害關係人，得聲請
    受訴法院之審判長，選任特別代理人；民事訴訟法第四十五條及第五十一條第二
    項有分別定有明文。然為訴訟行為如聲明陳述、攻擊、防禦、爭執、抗辯、聲明
    證據、證據抗辯等，均須有高度之知識、能力與經驗；從而，當事人雖未經宣告
    禁治產，若其精神耗弱已達無法言語、意思不清之程度者，宜應認其應屬無訴訟
    能力之人。經查本件被上訴人之胞兄丙○○已於八十八年十月一日向原審法院聲
    請為被上訴人選任特別代理人，並經該院認被上訴人於訴訟進行中因患腦出血併
    兩側肢體癱瘓致意識不清，而無訴訟能力，並有「國立成功大學醫學院附設醫院
    」診斷證明書影本及函文各一份在卷可佐，雖被上訴人未經宣告禁治產，惟其精
    神狀態確已達無法言語、意思不清之程度，而屬無訴訟能力之人，且被上訴人復
    有為訴訟之必要，而裁定選任丙○○為被上訴人之特別代理人等情，有該院八十
    八年度訴字第一一三四號裁定在卷可按（原審卷第五十六頁）；從而被上訴人訴
    訟能力之欠缺，已經上開補正而生溯及既往之效力，被上訴人本件訴訟應屬合法
    。又特別代理人一經選任後，即有代行當事人法定代理人職務之權利義務，而得
    代理當事人為一切訴訟行為，且其代理之權限，不受審級之限制；在下級法院經
    選任者，不僅對於下級法院之裁判，得提起上訴或抗告，並應在上級法院續行訴
    訟；因之本件自仍應由被上訴人胞兄即特別代理人兄丙○○於本院為訴訟行為並
    續行訴訟（包括選任訴訟代理人），合先敘明。
二、本件上訴人起訴主張：被上訴人於八十四年六月五日向上訴人借款一百七十五萬
    元，並約定於八十四年六月三十日清償，且由被上訴人簽發發票日為八十四年六
    月五日，到期日為八十四年六月三十日之同額商業本票一紙資為借款之憑據；詎
    屆期經被上訴人提示惟未獲兌現，且拖延至今仍未履行清償債務，拒不將一百七
    十五萬元返還。爰本於消費借貸之法律關係，求為被上訴人應給付上訴人一百七
    十五萬元，及自八十四年六月三十日起至清償日止，按年息百分之五計算利息之
    判決等語。
三、被上訴人則以：被上訴人否認兩造間有何借貸之事實，亦否認系爭本票之真正及
    向上訴人借款購買訴外人蔡淑玲所有之土地。另消費借貸屬要物契約，須借用物
    之交付始生效力；而本票為無因證券，非可當然代替借據，執票人尚不得據以證
    明與發票人間有借貸關係存在，其仍應就交付借款成立借貸之事實舉證證明；惟
    上訴人始終無法提出已交付借款之證據，則其徒以系爭本票及被上訴人向訴外人
    蔡淑玲購買土地之所有權移轉契約書為憑，自不足證明有借貸關係存在等語，資
    為抗辯。
四、按消費借貸契約為要物契約，因借用物之交付而生效力；又當事人主張有利於己
    之事實者，就其事實有舉證之責任，民法第四百七十五條及民事訴訟法第二百七
    十七條分別定有明文；因之金錢借貸契約既屬要物契約，自應由貸與人就支付金
    錢之事實負舉證之責；易言之，請求履行債務之訴，除被告（即本件之被上訴人
    ）自認原告（即本件之上訴人）所主張債權發生原因之事實外，應先由原告就其
    主張此項之事實（即起訴事實），負舉證之責任，必須證明其為真實後，被告於
    其抗辯之事實，始應負證明之責任，此乃舉證責任分擔之原則。又原告於其所主
    張之起訴原因，不能為相當之證明，而被告就其抗辯之事實，已有相當之反證者
    ，當然駁回原告之請求。另原告對於被告之抗辯事實若無確實證明方法或僅以空
    言爭執者，當然認定其之抗辯非真正，而應為原告不利益之裁判（最高法院二十
    年上字第二四六六號、四十三年臺上字第三七七號及六十九年臺上字第三五四六
    號判例意旨參照）。
五、查上訴人主張被上訴人於八十四年六月五日向其借款一百七十五萬元，並約定於
    八十四年六月三十日清償，且由被上訴人同時簽發發票日為八十四年六月五日，
    而到期日為八十四年六月三十日之同額商業本票一紙資為借款之憑據；詎屆期經
    被上訴人提示惟未獲兌現，且拖延至今仍未清償債務之事實，固據上訴人於原審
    及本院審理時陳述在卷，並有其所提出之本票影本一紙為證（原審卷第三十頁）
    ；惟此則為被上訴人所堅決否認，並辯稱：其否認兩造間有何借貸之事實，亦否
    認系爭本票之真正及向上訴人借款購買訴外人蔡淑玲所有之土地。另消費借貸屬
    要物契約，須借用物之交付始生效力；而本票為無因證券，非可當然代替借據，
    執票人尚不得據以證明與發票人間有借貸關係存在，其仍應就交付借款成立借貸
    之事實舉證證明；惟上訴人始終無法提出已交付借款之證據，至系爭本票及被上
    訴人向訴外人蔡淑玲購買土地之所有權移轉契約書，則尚不足證明有借貸關係存
    在等語。且查：
（一）經本院核閱上訴人所提出之前揭本票影本及土地所有權移轉契約書影本（原審
      卷第二十九頁）以察，其上有關被上訴人「甲○○」之簽名署押與「甲○○」
      之印文固然相符；惟按本票為無因證券，執票人尚不得以取得發票人所簽發之
      本票，即執此遽為證明執票人與發票人間有借貸關係存在之事實；換言之，本
      票為無因證券，支票之債權人（即上訴人）就其取得支票之原因，固不負證明
      之則，惟執票人既主張支票係發票人（即被上訴人）向其借款而簽發交付，以
      為清渣方法，復抗辯其並未收受借款，消費借貸關係並未成立，則其就借款之
      已交付之事實，即應負舉證之責，（最高法院七十三年第一次民事庭會議決議
      參照）。而本件上訴人雖主張其有於兩造同居之處所交付現金一百七十五萬元
      予被上訴人，惟被上訴人自原審迄本院審理時均堅決否認兩造間有消費借貸之
      關係存在；此外，上訴人又無法提出其他確切之證據（如提款條、匯款單據等
      ）足資證明其確有交付一百七十五萬元之借款予被上訴人之情形；則揆諸前揭
      說明，自尚不能徒憑上訴人所提出之前揭本票即遽採為認定兩造間確有消費借
      貸關係存之事實。
（二）至上訴人雖又提出前揭土地所有權移轉契約書影本一份為證，惟經本院核閱其
      內所載之內容，乃被上訴人向訴外人蔡淑玲購買其所有而坐落台南市○○段第
      二七四號土地之應有部分（即一萬分之五四二），並約定購買之價金為三十四
      萬二千七百八十元（此為總價扣除該土地原向台灣第一信託股份有限公司借款
      ，而應由被上訴人承擔一萬分之五四二債務之金額）所訂定之不動產買賣契約
      書，亦即該契約之當事人乃被上訴人與訴外人蔡淑玲，並非上訴人；且其內又
      無有關買賣之價金應如何支付之確切記載。同時本件若如上訴人所主張係被上
      訴人欲購買前揭土地始向其借款，則參諸兩造於八十二年間既曾因買房屋之事
      發生爭執（見本院卷第三十三頁），衡情上訴人理當向被上訴人查明其欲購買
      前揭土地之實情（如土地之坐落、價金等）方是，豈有不思此途，卻冒然交付
      高達一百七十五萬元之現金予被上訴人之理，已與事理有違。況依前揭說明，
      既尚不能徒憑前揭本票即遽採為認定兩造間確有消費借貸關係存之事實；此外
      上訴人復無法提出其他確切之證據足資證明被上訴人向訴外人蔡淑玲購買前揭
      土地所支付之價金乃係本件之系爭借款者，自亦不能徒憑前揭土地所有權移轉
      契約書即採為被上訴人有向其借款之認定依據。
六、綜上所述，本件上訴人主張被上訴人於八十四年六月五日向上訴人借款一百七十
    五萬元，並約定於八十四年六月三十日清償，且由被上訴人簽發發票日為八十四
    年六月五日，到期日為八十四年六月三十日之同額商業本票一紙資為借款之憑據
    ；詎屆期經被上訴人提示惟未獲兌現，且拖延至今仍未清償債務，拒不將一百七
    十五萬元返還。爰依消費借貸之法律關係，請求被上訴人應給付上訴人一百七十
    五萬元，及自八十四年六月三十日起至清償日止，按年息百分之五計算之利息，
    難謂正當，不應准許。其假執行之聲請亦失所附麗，應併予駁回。原審為上訴人
    敗訴之判決，及駁回其假執行之聲請，於法並無不合。上訴人上訴意旨指摘原判
    決不當，求予廢棄改判，准如上訴聲明之請求，為無理由，應予駁回。
七、又本件待證事實已臻明確，兩造其餘攻擊防禦方法及舉證，對判決之結果已不生
    影響，爰不一一詳為審酌，附此敘明。
八、據上論結，本件上訴為無理由，依民事訴訟法第四百四十九條第一項、第七十八
    條判決如主文。
中      華      民      國    八十九    年      五      月    二十二    日
                                    臺灣高等法院臺南分院民事第四庭
~B1審判長法官  王    惠    一
~B2      法官  蘇    清    恭
~B3      法官  張    世    展
右為正本係照原本作成。
如對本判決上訴，須於判決送達後二十日內向本院提出上訴狀，其未表明上訴理由者
，應於上訴後二十日內向本院提出上訴理由書。
中      華      民      國    八十九    年      五      月    二十四    日
~B法院書記官  廖    英    琇


司法院資訊處製作；財團法人民間司法改革基金會備份。
